ACORDAO-COMPLETO-2412807

ACÓRDÃO 6677/2020 ATA 19/2020 - PRIMEIRA CÂMARA

VISTOS, relatados e discutidos estes autos de recurso de reconsideração interposto por Omar de Caldas Furtado Filho, em face do Acórdão 8510/2019-TCU-Primeira Câmara;
ACORDAM os Ministros do Tribunal de Contas da União, reunidos em Sessão da 1ª Câmara, ante as razões expostas pelo Relator, em:
0. conhecer do recurso de reconsideração interposto por Omar de Caldas Furtado Filho, consoante arts. 32, inciso I, e 33 da Lei 8.443/1992, para, no mérito, conceder-lhe provimento, de modo a dar a seguinte redação ao Acórdão 8510/2019-TCU-Primeira Câmara:
"9.1. julgar regulares com ressalva as contas de Omar de Caldas Furtado Filho, com fundamento nos arts. 1º, inciso I, 16, inciso II, 18 e 23 da Lei 8.443/1992, dando-lhe quitação;
9.2. dar ciência deste acórdão ao Fundo Nacional de Desenvolvimento da Educação e ao responsável."
0. dar ciência da presente decisão ao recorrente e ao Fundo Nacional de Desenvolvimento da Educação.

Recurso de reconsideração interposto contra decisão que julgou irregulares as contas do recorrente, o condenou ao pagamento do débito apurado e aplicou-lhe multa, com fundamento no art. 57 da Lei 8.443/1992.

Primeira Câmara

Município de Brejo/MA.

3. Recorrente: Omar de Caldas Furtado Filho (XXX.663.903-XX).

13.1. Ministros presentes: Walton Alencar Rodrigues (Presidente), Benjamin Zymler, Bruno Dantas e Vital do Rêgo (Relator).
13.2. Ministros-Substitutos presentes: André Luís de Carvalho e Weder de Oliveira.

VITAL DO RÊGO

Ministro Bruno Dantas.

Adoto como relatório, com os ajustes de forma pertinentes, a instrução da Secretaria de Recursos (peça 64) , cuja proposta contou com a anuência de seus dirigentes (peças 65 e 66) e da representante do Ministério Público junto ao TCU (peça 67) , a qual transcrevo a seguir:
INTRODUÇÃO
1.	Trata-se de recurso de reconsideração interposto por Omar de Caldas Furtado Filho (peça 48) contra o Acórdão 8510/2019-TCU-Primeira Câmara (peça 38) , da relatoria do Ministro Bruno Dantas.
1.1.	A deliberação recorrida apresenta o seguinte teor:
9.1. considerar Omar de Caldas Furtado Filho revel, para todos os efeitos, dando-se prosseguimento ao processo, nos termos do art. 12, § 3º, da Lei 8.443/1992;
9.2. com fundamento nos arts. 1º, inciso I, 16, inciso III, alíneas "a" e "c", e 19, da Lei 8.443/1992, julgar irregulares as contas de Omar de Caldas Furtado Filho, condenando-o ao pagamento do débito discriminado a seguir, atualizado monetariamente e acrescido dos juros de mora devidos, calculado desde a data de ocorrência indicada até sua efetiva quitação, na forma da legislação vigente, fixando o prazo de 15 (quinze) dias, a contar do recebimento da notificação, para que seja comprovado, perante este Tribunal, o recolhimento da quantia ao Fundo Nacional de Desenvolvimento da Educação, nos termos do art. 23, inciso III, alínea "a", da referida Lei, c/c o art. 214, inciso III, alínea "a", do Regimento Interno do TCU:
	Data de ocorrência
	Valor histórico (R$) 

	3/7/2014
	99.597,76

	6/2/2015
	66.398,51

9.3. com fundamento no art. 57 da Lei 8.443/1992, aplicar a Omar de Caldas Furtado Filho multa no valor de R$ 20.000,00 (vinte mil reais) , atualizado monetariamente desde a data do presente acórdão até a do efetivo recolhimento, se for pago após o vencimento, na forma da legislação vigente, fixando o prazo de 15 (quinze) dias, a contar do recebimento da notificação, para que seja comprovado, perante este Tribunal, o recolhimento da quantia ao Tesouro Nacional, nos termos do art. 23, inciso III, alínea "a", da referida Lei, c/c o art. 214, inciso III, alínea "a", do Regimento Interno do TCU;
9.4. com fundamento no art. 26 da Lei 8.443/1992, autorizar, se requerido, o pagamento da importância devida em até 36 (trinta e seis) parcelas mensais e consecutivas, fixando o prazo de 15 (quinze) dias, a contar do recebimento da notificação, para que seja comprovado, perante este Tribunal, o recolhimento da primeira parcela, e de 30 (trinta) dias, a contar da parcela anterior, para que seja comprovado o recolhimento das demais parcelas, devendo incidir sobre cada valor mensal os devidos acréscimos legais, na forma prevista na legislação vigente, além de alertar que a falta de comprovação do recolhimento de qualquer parcela importará no vencimento antecipado do saldo devedor, nos termos do art. 217 do Regimento Interno do TCU;
9.5. com fundamento no art. 28 da Lei 8.443/1992, autorizar, desde logo, a cobrança judicial das dívidas, caso não atendida a notificação;
9.6. com fundamento no art. 16, § 3º, da Lei 8.443/1992, c/c art. 209, § 7º, do Regimento Interno do TCU, remeter cópia deste acórdão à Procuradoria da República no Maranhão, para adoção das medidas que entender cabíveis;
9.7. dar ciência deste acórdão ao Fundo Nacional de Desenvolvimento da Educação e ao responsável.
HISTÓRICO
2.	Trata-se da tomada de contas especial instaurada pelo Fundo Nacional de Desenvolvimento da Educação em desfavor de Omar de Caldas Furtado Filho, ex-prefeito de Brejo/MA, em razão da omissão no dever de prestar contas relativas a recursos repassados no âmbito do Programa Brasil Alfabetizado, no exercício de 2013, no montante de R$ 165.997,27 (peça 3) .
2.1.	Instado a apresentar alegações de defesa e razões de justificativa no âmbito deste Tribunal (peças 25-30) , apesar de a comunicação processual ter sido entregue no endereço do responsável constante da base de dados do Sistema CPF da Receita Federal do Brasil (peças 24 e 32) , o recorrente deixou transcorrer in albis o prazo para defesa.
2.2.	Dessa forma, e em razão da inexistência de elementos que comprovassem a boa e regular gestão dos recursos públicos federais repassados pelo FNDE, esta Corte considerou o ora recorrente revel e prolatou o acórdão recorrido.
EXAME DE ADMISSIBILIDADE
3.	Reitera-se o exame preliminar de admissibilidade (peça 51) , ratificado à peça 54 pelo relator, Exmo. Ministro Vital do Rego, que concluiu pelo conhecimento do recurso, eis que preenchidos os requisitos processuais aplicáveis à espécie, suspendendo-se os efeitos dos itens 9.2, 9.3 e 9.5 do Acórdão 8510/2019-TCU-Primeira Câmara.
EXAME TÉCNICO
4.	Delimitação do recurso
4.1.	Constitui objeto do recurso examinar as seguintes questões:
a) se houve omissão no dever de prestar contas; e
b) se os recursos repassados pelo FNDE foram corretamente aplicados.
5.	Omissão no dever de prestar contas.
5.1.	Sustenta o recorrente que não há que se falar em omissão no dever de prestar contas, pois o prazo final para tal medida se deu em 26/5/2017, quando não mais ocupava a chefia do Poder Executivo municipal.
5.2.	Ademais, afirma que toda a documentação necessária à comprovação da boa e regular gestão dos recursos públicos federais tratados nestes autos foram deixadas em poder da Prefeitura em 31/12/2016 e que não foram devidamente prestadas ao FNDE por negligência ou má-fé do prefeito que o sucedeu.
Análise
5.3.	Assiste razão ao recorrente. Conforme se depreende do documento por ele juntado à peça 48, p. 64, corroborado por diversos documentos juntados pela entidade repassadora dos recursos na fase interna da presente tomada de contas especial (peças 1, 5 e 12) , o prazo final para prestação de contas ocorreu após o término de seu mandato, de modo que o recorrente não pode ser responsabilizado pela omissão no dever de prestar contas.
5.4.	Dessa forma, além da não comprovação da boa e regular aplicação dos recursos públicos por ele geridos, não há outra irregularidade imputável ao recorrente.
6.	Correta aplicação dos recursos.
6.1.	O recorrente traz aos autos comprovantes de transferências e notas fiscais no intuito de demonstrar a correta aplicação dos recursos geridos.
Análise
6.2.	Inicialmente observa-se da documentação que acompanha as razões recursais que os materiais e serviços adquiridos, testes cognitivos, materiais escolares, didáticos, pedagógicos, literários e dos alfabetizadores, assim como pagamento de empresas que realizaram transporte escolar, devem ser aceitos por este Tribunal, eis que compatíveis com os gastos permitidos no âmbito do Programa Brasil Alfabetizado, assim estando redigido o art. 21, §1º, da Resolução 44/2012-CD/FNDE:
§ 1º O valor de apoio, conforme art. 9º do Decreto nº 6.093/2007, poderá ser destinado ao custeio das seguintes ações:
I - etapas inicial e continuada da formação de alfabetizadores, tradutores-intérpretes de Libras e alfabetizadores-coordenadores de turmas;
II - aquisição de material escolar;
III - aquisição de material para o alfabetizador;
IV - aquisição de gêneros alimentícios destinados exclusivamente ao atendimento das necessidades da alimentação escolar dos alfabetizandos;
V - transporte para os alfabetizandos;
VI - aquisição ou reprodução de materiais pedagógicos e literários, para uso nas turmas, e; VII - reprodução dos testes cognitivos a serem aplicados aos alfabetizandos.
6.3.	Ademais, os documentos são compatíveis entre si em relação aos valores e datas de emissão, tendo as notas fiscais emitidas pelas empresas vendedoras ou prestadoras de serviços vindo acompanhadas dos comprovantes de transferência de recursos oriundos da conta corrente onde o Fundo Nacional de Desenvolvimento da Educação creditou os recursos tratados nestes autos (peça 3) , assim como de documentos que comprovam a autenticidade das notas fiscais.
6.4.	Dessa forma, não obstante não tenha o recorrente trazido aos autos os extratos bancários, há de se reconhecer, ante a realização de pagamento por meio de transferência bancária e da presença dos respectivos comprovantes nos presentes autos, a existência do nexo de causalidade entre os recursos públicos federais transferidos e os gastos realizados.
6.5.	Cabe informar, ainda, que restaram comprovados gastos no montante de R$ 223.324,22 nos exercícios de 2014 e 2016, anos que, apesar de a presente tomada de contas especial se referir ao exercício de 2013, foram executados os gastos, pois os repasses por parte da Autarquia Federal só ocorreram em 1/7/2014 e 4/2/2015 (peça 3) .
6.6.	Relevante mencionar, também, que o ora recorrente figura como responsável em outras duas tomadas de contas especial instauradas pelo Fundo Nacional de Desenvolvimento da Educação relativa a aplicação de recursos repassados por força do Programa Brasil Alfabetizado (TC Processo 027.828/2019-0 e TC Processo 040.913/2019-8) e que em nenhum dos citados processos os comprovantes de pagamento carreados aos presentes autos foram juntados.
6.7.	Outra questão que importa ser mencionada é que, ao se realizar abatimentos envolvendo os extratos da conta corrente do programa (Banco do Brasil, Agência 0590-8, c/c 1111-2) dos exercícios de 2012 (TC Processo 027.828/2019-0 - peça 4) , 2013 e 2014  (peça 4) , em cotejo com os elementos contidos na peça recursal, constata-se também a existência de coerência nos argumentos do recorrente. Primeiramente, em 2012, não sobra saldo.
6.8.	De outro lado, ao realizar abatimentos entre débitos e créditos no exercício de 2013 (peça 4, p. 1) , considerando o valor que foi transferido para a aplicação BB FIX e respectivos resgates, constata-se que, ao final daquele exercício, ainda constava da conta de aplicação a quantia de R$ 42.974,36, portanto, saldo remanescente da ordem bancária creditada em 22/7/2013. 
6.9.	Em 2014 e 2015, consideradas as transferências bancárias constantes dos documentos juntados pelo recorrente (peça 48, p. 17, 20, 21, 25, 29, 33 e 37) , bem como os repasses de 3/7/2014 e 6/2/2015, nos montantes de R$ 99.597,76 e R$ 66.398,51 (peça 4) , respectivamente, atinge-se, em 31/12/2015, saldo de R$ 61.258,31.
6.10.	Nota-se que esse valor é bastante próximo ao saldo em aplicação financeira constante do extrato juntado pelo recorrente (peça 48, p. 42) , de R$ 71.766,65, em 31/12/2015 (peça 48, p. 42) . A diferença, por certo, decorre dos juros da aplicação financeira da parcela de R$ 66.398,51, depositada em 6/2/2015, que restou sem execução naquele exercício. Isso se constata com cálculo aproximado, utilizando-se a taxa de juros mensal do mês de dezembro, informada no recurso  (peça 48, p. 42) .
6.11.	Após, com a análise da execução das despesas no exercício de 2016 (peça 48, p. 44, 46, 49, 51, 53, 55, 57, 59 e 61) , partindo do montante de R$ 71.766,65 (peça 48, p. 42) , constata-se ter sobrado, em 17/11/2016, data do último documento apresentado pela parte (peça 48, p. 61) , com as informações disponíveis, saldo negativo de R$ 3.485,25. É razoável, no contexto probatório, atribuir a diferença, também, a juros de aplicações automáticas. 
6.12.	Ao se extrair o saldo em conta corrente e aplicações presente em 31/12/2013, no valor de R$ 42.974,36, do total executado em 2015 e 2016, de R$ 223.326,22, resulta no montante de R$ 180.351,86, com diferença atribuível aos juros que incidiram sobre a transferência, conforme explicado acima.
CONCLUSÃO
7.	Das análises anteriores conclui-se que:
a) não há que se falar em omissão no dever de prestar contas; e
b) os recursos repassados pelo FNDE foram corretamente aplicados no objeto do Programa Brasil Alfabetizado.
PROPOSTA DE ENCAMINHAMENTO
8.	Diante do exposto, com fundamento nos artigos 32, inciso I, e 33, da Lei 8.443/1992, submetem-se os autos à consideração superior, com posterior encaminhamento ao Ministério Público junto ao Tribunal de Contas da União e ao Gabinete do Relator, propondo:
a)  conhecer do recurso e, no mérito, dar-lhe provimento, de modo a:
a.1) julgar regulares com ressalva as contas de Omar de Caldas Furtado Filho, com fundamento nos arts. 1º, inciso I, 16, inciso II, 18 e 23 da Lei 8.443/1992, dando-lhe quitação;
a.2) tornar sem efeito o débito e a multa objetos dos itens 9.2 e 9.3 do Acórdão 8510/2019-TCU-Primeira Câmara, da relatoria do Ministro Bruno Dantas;
b)  dar conhecimento ao recorrente, ao Fundo Nacional de Desenvolvimento da Educaçãoe aos demais interessados da decisão que vier a ser prolatada.
O Ministério Público junto ao TCU, representado nos autos pela Procuradora-Geral Cristina Machado da Costa e Silva, emitiu pronunciamento nos seguintes termos (peça 67) :
Esta representante do Ministério Público manifesta-se de acordo com a proposta oferecida pela Unidade Técnica às peças 64 a 66 dos autos.
É o relatório.

Frederico de Sousa Almeida Duarte (11.681/OAB-MA).

Procuradora-Geral Cristina Machado da Costa e Silva.

TOMADA DE CONTAS ESPECIAL. CONVÊNIO. OMISSÃO NO DEVER DE PRESTAR CONTAS. CITAÇÃO. REVELIA. CONTAS IRREGULARES. DÉBITO. MULTA. RECURSO DE RECONSIDERAÇÃO. CONHECIMENTO. ALEGAÇÃO DE INEXISTÊNCIA DE OMISSÃO E DE CORRETA APLICAÇÃO DOS RECURSOS. PROCEDÊNCIA. PROVIMENTO.

TOMADA DE CONTAS ESPECIAL (TCE)

Secretaria de Recursos (Serur).

Trata-se de recurso de reconsideração interposto por Omar de Caldas Furtado Filho, em face do Acórdão 8510/2019-TCU-Primeira Câmara, por meio do qual este Tribunal julgou irregulares as contas do recorrente, o condenou ao pagamento do débito apurado e aplicou-lhe multa, com fundamento no art. 57 da Lei 8.443/1992.
Originalmente, os autos cuidam de tomada de contas especial instaurada pelo Fundo Nacional de Desenvolvimento da Educação (FNDE) , em razão da omissão no dever de prestar contas dos recursos repassados no âmbito do Programa Brasil Alfabetizado, relativos ao exercício de 2013, no montante de R$ 165.997,27 (peça 3) .
Nesta Corte de Contas, o gestor foi instado a apresentar alegações de defesa e razões de justificativa quanto à referida irregularidade (peças 25-30) . Contudo, deixou transcorrer in albis o prazo para defesa, embora a comunicação processual tenha sido entregue no endereço do recorrente constante da base de dados do Sistema CPF da Receita Federal do Brasil (peças 24 e 32) .
Assim, diante da inexistência de elementos que comprovassem a boa e regular gestão dos recursos públicos federais repassados pelo FNDE, este Tribunal considerou o responsável revel e prolatou o acórdão recorrido.
Na atual fase processual, o Sr. Omar de Caldas Furtado Filho argumentou que não há que se falar em omissão no dever de prestar contas, pois o prazo final para tal medida se deu em 26/5/2017, quando não mais ocupava a chefia do Poder Executivo municipal. 
O recorrente afirmou também que toda a documentação necessária à comprovação da boa e regular gestão dos recursos públicos federais tratados aqui foi deixada em poder da prefeitura em 31/12/2016, que não foi devidamente apresentada ao FNDE por negligência ou má-fé do prefeito que o sucedeu e, para comprovar o fato, juntou tal documentação aos presentes autos.
Após analisar as razões recursais e os documentos entregues a título de prestação de contas, tais como comprovantes de transferências e notas fiscais, a Secretaria de Recursos (Serur) concluiu serem eles suficientes para atestar que os recursos repassados pelo FNDE foram corretamente aplicados no objeto do Programa Brasil Alfabetizado.
A unidade técnica avaliou a pertinência dos serviços descritos nas notas fiscais e os comprovantes de transferência de recursos para pagamento desses serviços. Concluiu que os objetos das notas fiscais eram compatíveis com os gastos permitidos no âmbito do Programa Brasil Alfabetizado (transporte escolar, testes cognitivos, materiais escolares, didáticos, pedagógicos, literários e para alfabetizadores) e que os recursos das transferências para pagamento de tais notas saíram da conta corrente na qual o Fundo Nacional de Desenvolvimento da Educação creditou os valores tratados nesse processo.
Assim, a Serur e o Ministério Público junto ao TCU (MPTCU) , se posicionaram por conhecer do recurso de reconsideração, para, no mérito, dar-lhe provimento, de modo a modificar o acórdão de origem e julgar regulares com ressalva as contas do recorrente.
II
De início, reitero o exame preliminar de admissibilidade (peça 54) . Quanto ao mérito, acompanho as propostas uníssonas da Serur e do MPTCU, cujas análises adoto como minhas razões de decidir.
Assim como a unidade técnica, entendo que a documentação juntada pelo recorrente é suficiente para comprovar o nexo de causalidade entre os recursos públicos federais transferidos e os gastos realizados, ainda que não tenham sido apresentados os extratos bancários da conta.
Como dito, o recorrente apresentou notas fiscais relativas ao período em que os valores foram repassados e com objetos compatíveis com o Programa Brasil Alfabetizado do FNDE. Além disso, o pagamento das citadas notas fiscais se deu com transferências feitas a partir da conta bancária em que foram depositados os recursos transferidos pelo FNDE, tal qual apresentado por alguns comprovantes constantes da peça 48 (p. 17 e 25) .
A Serur ainda realizou alguns cotejamentos com os saldos dos extratos bancários dos exercícios de 2012, 2013 e 2014, obtidos neste e em outro processo (TC Processo 027.828/2019-0 - peça 4) . Em resumo, a unidade realizou um balanço entre receitas (transferências recebidas do FNDE) e despesas (valor relativos as notas fiscais) , tendo constatado, ao fim, a existência de coerência nos argumentos do recorrente.
Afasto também a omissão do gestor, pois o prazo final para a prestação de contas se deu em 26/5/2017, após o encerramento do seu mandato (2013-2016) . Ou seja, já na gestão do prefeito sucessor, consoante alegou o recorrente.
Frente a tais evidências, acompanho as propostas de conhecer do recurso de reconsideração interposto, para, no mérito, dar-lhe provimento. Propugno tornar sem efeito os subitens do Acórdão 8510/2019-TCU-Primeira Câmara e julgar regulares com ressalva as contas de Omar de Caldas Furtado Filho, dando-lhe quitação, com fundamento nos arts. 1º, inciso I, 16, inciso II, 18 e 23 da Lei 8.443/1992.
	Diante do exposto, VOTO para que seja adotada a minuta de deliberação que ora trago ao exame deste Colegiado.
TCU, Sala das Sessões Ministro Luciano Brandão Alves de Souza, em 16 de junho de 2020.
Ministro VITAL DO RÊGO 
Relator